臺灣臺中地方法院民事判決
109年度訴字第532號
原      告  何菁原  
訴訟代理人  黃意文律師
            李岳霖律師
上  一  人
複代理人    潘昀莉律師
被      告  何信宗（兼財政部國有財產署中區分署承當訴訟人
            ）        

            何燈貴  

共      同
訴訟代理人  歐嘉文律師
複代理人    朱家穎律師
被      告  羅常元（兼財政部國有財產署中區分署承當訴訟人
             ）        

訴訟代理人  吳中和律師
            彭冠寧律師
上列當事人間請求確認袋地通行權事件，本院於民國111年4月25
日言詞辯論終結，判決如下：
    主      文
確認原告就被告羅常元、何信宗所共有坐落臺中市○○區○○○段○○○
地號土地上如附圖方案2符號424（1）所示部分面積三五一點二
七平方公尺、被告何信宗所有同段四二一之一地號土地上如附圖
方案2符號421-1（1）所示部分面積七點一七平方公尺、被告羅
常元所有同段三五四之一地號土地如附圖方案2符號354-1（1）
所示部分面積六四點一八平方公尺、同段四二一之二地號土地上
如附圖方案2符號421-2（1）所示部分面積六點四三平方公尺、
同段四二二之二地號土地上如附圖方案2符號422-2（1）部分面
積一二點零四平方公尺之土地，有通行權存在。
被告何信宗、羅常元於前開土地之通行範圍內不得設置地上物或
妨害原告通行之物，並應容忍原告設置自來水、排水、電力、電
信、瓦斯、有線電視等管線。
原告其餘之訴駁回。
訴訟費用由原告負擔二分之一，被告何信宗、羅常元各負擔二分
之一。
本判決第二項所命給付部分，於原告以新臺幣貳拾參萬伍仟貳佰
肆拾捌元為被告何信宗、羅常元供擔保後，得假執行。但被告何
信宗、羅常元如以新臺幣柒拾萬伍仟柒佰肆拾肆元為原告預供擔
保，得免為假執行。
原告其餘假執行之聲請駁回。
    事實及理由
壹、程序部分：
一、按確認法律關係之訴，非原告有即受確認判決之法律上利益
    者，不得提起之，民事訴訟法第247條第1項前段定有明文。
    所謂即受確認判決之法律上利益，係指法律關係之存否不明
    確，原告主觀上認其在法律上之地位有不安之狀態存在，且
    此種不安之狀態，能以確認判決將之除去者而言，若縱經法
    院判決確認，亦不能除去其不安之狀態者，即難認有受確認
    判決之法律上利益（最高法院52年台上字第1240號裁判先例
    意旨參照）。查：原告先位主張其所有坐落臺中市○○區○○○
    段00000地號土地（下稱348-2地號土地）對被告何信宗所有
    同段345地號土地（下稱345地號土地）、被告何燈貴所有同
    段344地號土地（下稱344地號土地）有通行之權利存在；備
    位主張對被告羅常元、何信宗分別共有同段424地號土地（
    下稱424地號土地）、被告何信宗所有同段421-1地號土地（
    下稱421-1地號土地）、被告羅常元所有同段354-1地號土地
    （下稱354-1地號土地）、同段421-2地號土地（下稱421-2
    地號土地）、同段422-2地號土地（下稱422-2地號土地）有
    通行之權利存在，分別為被告3人否認，則原告就348-2地號
    土地對被告3人所有前開土地是否有通行權利存在及其通行
    範圍如何，堪認已陷不明確狀態，而此不明確之狀態得以確
    認判決除去，是原告提起本件訴訟，程序上即有確認利益存
    在，合先敘明。
二、次按原告於判決確定前，得撤回訴之全部或一部，但被告已
    為本案之言詞辯論者，應得其同意，訴之撤回，被告於期日
    到場，未為同意與否之表示者，自該期日起；其未於期日到
    場或係以書狀撤回者，自前項筆錄或撤回書狀送達之日起，
    10日內未提出異議者，視為同意撤回，民事訴訟法第262條
    第1項、第4項定有明文。原告於民國109年4月8日具狀撤回
    對被告臺灣臺中農田水利會之起訴（參本院卷一第265至268
    頁），被告臺灣臺中農田水利會未於10日內提出異議，揆諸
    前開法條規定，應予准許。
三、再按訴訟繫屬中為訴訟標的之法律關係，雖移轉於第三人，
    於訴訟無影響。但第三人如經兩造同意，得聲請代當事人承
    當訴訟，民事訴訟法第254條第1、2項定有明文。查：本件
    訴訟繫屬中，被告財政部國有財產署中區分署（下稱國有財
    產署）將其所有坐落臺中市○○區○○○段00000○00000○00000地
    號土地應有部分於110年10月6日移轉登記予被告何信宗，同
    段421-2、422-2、356-1地號土地應有部分於110年10月13日
    移轉登記予被告羅常元，有土地登記第一類謄本、地籍異動
    索引、地籍圖謄本等件可憑（參本院卷三第47至98、123至1
    28頁），核屬訴訟繫屬中所為訴訟標的法律關係之移轉，嗣
    經被告何信宗、羅常元於111年1月24日言詞辯論期日當庭聲
    請承當訴訟，並經兩造同意（參本院卷三第30頁），與前開
    規定相符，自應由被告何信宗、羅常元承當國有財產署之本
    件訴訟。
四、復按訴狀送達後，原告不得將原訴變更或追加他訴。但請求
    之基礎事實同一，不在此限；又補充或更正事實上或法律上
    之陳述者，非為訴之變更或追加，民事訴訟法第255條第1項
    第2款、第256條分別定有明文。原告起訴時聲明為：（一）
    確認原告就國有財產署所有坐落臺中市○○區○○○段000地號土
    地如起訴狀附圖1所示A部分土地、被告何信宗所有同段349
    、345地號土地如起訴狀附圖1所示B、C部分土地、被告何燈
    貴所有344地號土地如起訴狀附圖1所示D、E部分土地，有通
    行權存在；（二）國有財產署、臺灣臺中農田水利會、被告
    何信宗、何燈貴應將前開範圍內之地上物拆除；（三）國有
    財產署、臺灣臺中農田水利會、被告何信宗、何燈貴於前開
    土地之通行範園內不得設置地上物或妨害原告通行之物，並
    應容忍原告設置自來水管線暨水錶、排水管線、排水溝、電
    力管線、電信管線、瓦斯管線、有線電視等管線，及鋪設柏
    油或水泥道路以供通行。嗣於110年4月12日具狀追加羅常元
    為本案被告（參本院卷二第183至187頁），及於111年4月25
    日言詞辯論期日變更聲明如下所述（參本院卷三第171至174
    頁）。核原告追加被告及備位聲明部分，被告均未表示異議
    （參本院卷二第213頁、卷三第173頁），並因測量而於確定
    通行權土地位置及面積後補充及更正事實上陳述，均與前開
    規定相符，應予准許。
貳、實體部分：
一、原告主張：　
(一)348-2地號土地為原告所有，周圍被鄰地所圍繞，無對外通
    行之道路，原告原僅能徒步通行同段424-1地號土地與424地
    號土地交接之田埂路後，沿西側 421-1、421-2、422-2、42
    4、354-1地號土地至聯外之豐勢路山下巷道路，惟被告何信
    宗、羅常元於107年間向國有財產署承租前開路線之部分土
    地後，於山下巷出口處設有鐵製圍欄，是348-2地號土地雖
    非絕對不通田埂小徑，然因通行困難致不能為通常使用，顯
    屬袋地。
(二)而如附圖即臺中市東勢地政事務所收件日期111年1月27日東
    土測字第020300號、複丈日期111年3月14日複丈成果圖方案
    1所示路線（下稱方案1），對外通行至山下巷，該路線總長
    63.5公尺，為距離山下巷最近之通行路線，且影響之鄰地最
    少，部分通行範圍係位於既成之排水溝上；又344地號土地
    現已整地開闢完成，僅尚未鋪設水泥或柏油道路，原告請求
    往南通行方案1符合對被告侵害最小原則；此外，依臺中市
    建築管理自治條例第13條第3款及建築技術規則建築設計施
    工編第2條之規定，將通行寬度定為4公尺，其中迴轉處定為
    4.5公尺，方不致妨礙修繕所需之大型車輛通行，且因原告
    欲修繕348-2地號土地上房屋，而有使用水、電、瓦斯等相
    關民生必需設備之必要，而需設置自來水、排水、電力、電
    信、瓦斯、有線電視等管線（下合稱系爭管線）
(三)至如附圖方案2所示路線（下稱方案2）總長約為110公尺，
    亦有因大型車通行需求而有將路寬定為4公尺之必要，惟方
    案2雖為原告現通行之路線，但348-2地號土地北側土地因填
    土墊高，而與348-2地號土地有約50公分之地勢落差，此由
    北往南逐漸降低之地勢，不利348-2地號土地排水且恐有供
    水壓力不足之問題，致原告須耗費額外之修繕成本。
(四)為此，爰依民法第786條、第787第1項之規定請求依方案1、
    2，判決如先位、備位聲明所示等語。並聲明：
　⒈先位部分：
　⑴確認原告就被告何信宗所有345地號土地如附圖方案1符號345
    （1）所示部分（面積70.52平方公尺）、被告何燈貴所有34
    4地號土地如附圖方案1符號344（1）所示部分（面積219.39
    平方公尺）之土地，有通行權存在。
  ⑵被告何信宗、何燈貴應將前開範圍內之地上物拆除。
  ⑶被告何信宗、何燈貴於前開土地之通行範園內不得設置地上
    物或妨害原告通行之物，並應容忍原告設置系爭管線，及鋪
    設柏油或水泥道路以供通行。
  ⑷願供擔保，請准宣告假執行。
  ⒉備位部分：
　⑴確認原告就被告羅常元、何信宗共有424地號土地如附圖方案
    2符號424（1）所示部分（面積351.27平方公尺）、被告何
    信宗所有421-1地號土地如附圖方案2符號421-1（1）所示部
    分（面積7.17平方公尺）、被告羅常元所有354-1地號土地
    如附圖方案2符號354-1（1）所示部分（面積64.18平方公尺
    ）、421-2地號土地如附圖方案2符號421-2（1）所示部分（
    面積6.43平方公尺）、422-2地號土地如附圖方案2符號422-
    2（1）所示部分（面積12.04平方公尺）之土地，有通行權
    存在。
　⑵被告何信宗、羅常元應將前開範圍內之地上物拆除。
　⑶被告何信宗、羅常元於前開土地之通行範園內不得設置地上
    物或妨害原告通行之物，並應容忍原告設置系爭管線，及鋪
    設柏油或水泥道路以供通行。
　⑷願供擔保，請准宣告假執行。
(五)對被告抗辯所為之陳述：
　⒈民法第787條並未以348-2地號土地上需有合法建物始得提起
    之規定，且348-2地號土地雖為農業區，然仍為建地，按都
    市計劃法臺灣省施行細則第30條之規定，原告仍可合法興建
    建物，而被告何信宗、何燈貴所提違章建築認定通知書亦與
    原告主張通行權無涉，況方案1對被告何信宗、何燈貴之侵
    害符合最小原則，原告自無違背民法第148條誠信原則。
　⒉農業發展條例並未排除民法第786條規定之適用，況管線安設
    權僅係使鄰地所有人負有容忍安設管線之義務，並非變更鄰
    地性質，更非將鄰地加以分割，是與鄰地之使用分區及類別
    無必然關聯。且348-2地號土地業經台灣電力股份有限公司
    台中區營業處豐原分處以110年6月1日豐原字第1101200644
    號函、中華電信股份有限公司臺灣南區電信分公司臺中營處
    以110年6月16日臺中三客字第1100000124號函、台灣自來水
    股份有限公司第四區管理處東勢營運所以110年6月23日台水
    四東室字第1104802685號函、欣彰天然氣股份有限公司以11
    0年6月29日欣彰豐字第1100258號函、豐盟有線電視股份有
    限公司以110年10月15日110豐盟字第028號函（下分稱電力
    公司函、電信公司函、自來水公司函、天然氣公司函、有線
    電視公司函，並合稱各公司回函）函覆無不能鋪設管線之情
    事，自與農業發展條例規定不相違背。
　⒊348-2地號土地鄰近住家長年均係將生活廢水自348-2地號土
    地東邊之排水溝，往西連接排放至如附圖符號344（1）、34
    5（1）所示之排水溝，再排放至八寶圳河道內，是前開排水
    溝本即兼具排水功能，緃無供一般住家排放廢水，亦屬原告
    可向主管機關申請搭排程序，主管機關應審查之事項，非由
    被告何信宗、何燈貴判斷。
　⒋被告何燈貴於原告起訴後，無使用需求，卻於344地號土地上
    通往山下巷入口處申請興建農業資材室、設置綠能設施，顯
    欲藉344地號土地上有建物為由阻擋方案1，有權利濫用之嫌
    。
二、被告何信宗、何燈貴則以：
(一)原告於本院106年度簡上字第309號分割共有物案件（下稱前
    案）審理時即表示欲選擇方案2對外通行至山下巷，前案並
    因而廢棄原判決，改判由原告分割取得348-2地號土地，原
    告捨棄歷年通行及於前案主張之方案2，改主張方案1，顯與
    民法第148條誠信原則有違。且344、345地號土地為被告何
    信宗、何燈貴於前案繫屬後始購入，亦非渠等祖先所留遺產
    。
(二)344、345地號土地均為農業用地，如任由原告架設系爭管線
    及鋪設柏油或水泥道路以供通行，已違反農業發展條例所規
    定農業用地僅供農業使用之限制，將使被告何信宗、何燈貴
    有遭主管機關依區域計畫法第21條、第22條、都市計畫法第
    79條、第80條處罰之虞。
(三)348-2地號土地地勢為由南往北、由東往西逐漸降低，原告
    所提出自來水裝設及生活廢水排水路線評估報告（下稱評估
    報告）與周遭地理環境有違，且報告中並未提出相關測量數
    據，僅稱因地勢造成供水壓力不足、及有無排水溝接攘等原
    因，而認方案1較為可行，惟供水壓力不足可透過加壓供水
    馬達處理，況評估報告所稱344、345地號土地上之排水溝為
    灌溉溝渠，非供排放生活廢水使用，是評估報告顯不足做為
    原告主張有利之認定。且依各公司回函可知，方案2對於原
    告用水、電、氣應無妨礙，348-2地號土地上房屋屬違章建
    築，前因火災目前已無法居住，原告係因為要爭取路權，始
    遷戶於此，自不得以348-2地號土地上有建物而主張通行權
    ，另被告何燈貴已申請並經主管機關同意於344地號土地上
    興建農業資材室並設置綠能設施，方案1已無法供通行使用
    。而方案1、2均應以路寬3公尺即足供車輛通行使用，無需
    劃設寬4公尺之通行方案等語資為抗辯。
(四)並聲明：⒈原告之訴駁回。⒉願供擔保，請准宣告免為假執行
    。
三、被告羅常元則以：原告通行目的係供車輛通行及設置系爭管
    線，惟方案2總長約為110公尺，且421-1、424地號土地地勢
    較348-2地號土地高，原告鋪設管線會有水管堵積、廢水倒
    流的問題，易與鄰地產生糾紛，對於鄰地造成之損害較方案
    1更劇。又424地號土地雖有部分已鋪設水泥，實際上僅供放
    置貨櫃，非作為道路使用。又方案2將424地號土地分裂為如
    附圖符號424、424（1）、424（2）所示3部分，且原告欲通
    行之符號424（1）所示部分土地面積高達351.27平方公尺，
    將使剩餘土地形成廢地，對被告土地利用損害甚大，亦與袋
    地通行應選擇鄰地損害最小方式之立法意旨不符。另原告通
    行至如附圖符號354-1（1）所示土地後，須再往南通行第三
    人所有同段354地號土地始能通行至山下巷，方案2顯無法達
    到袋地與道路聯絡通行之目的。而依各公司回函，可知電信
    、天然氣管線之鋪設均無須使用被告羅常元所有之土地，是
    原告聲明第3項亦無理由等語資為抗辯。並聲明：（一）原
    告之訴駁回。（二）願供擔保，請准宣告免為假執行。
四、得心證之理由：
(一)按土地因與公路無適宜之聯絡，致不能為通常使用時，除因
    土地所有人之任意行為所生者外，土地所有人得通行周圍地
    以至公路，民法第787條第1項定有明文。民法創設袋地通行
    權，乃係為發揮袋地之利用價值，使地盡其利，增進社會經
    濟之公益目的，是以袋地無論由所有權或其他利用權人使用
    ，周圍地之所有權及其他利用權人均有容忍其通行之義務。
    對於周圍地有通行權人，應於通行必要之範圍內，擇其周圍
    地損害最少之處所及方法為之，為民法787條第2項所明定。
    而所謂通行之必要範圍內，周圍地損害最少之處所及方法，
    固應依社會通常之觀念，就附近周圍地之地理狀況、相關公
    路位置、與通行必要土地之距離、相鄰土地利用人之利害得
    失及其他各種情事，按具體事例斟酌判斷之。惟「損害最少
    之處所」，其損害非僅指從面積多寡考量，亦須斟酌土地之
    位置、地勢、用途等項，方為妥是。
(二)原告主張其為348-2地號土地所有權人，348-2地號土地為建
    地，其上坐落門牌號碼臺中市○○區○○路○○巷00號建物，該建
    物於102年12月3日因火災部分燒燬，迄今尚未整修，348-2
    地號土地為袋地，未與道路相鄰；又被告何燈貴為344地號
    土地所有權人，被告何信宗為345、421-1地號土地所有權人
    ，被告羅常元為421-2、422-2、354-1地號土地所有權人，
    並與被告何信宗同為424地號土地所有權人；另臺中市○○區○
    ○路○○巷○○○00000地號土地最近之公路等情，業據原告提出
    臺中市政府消防局火災證明書、地籍圖謄本、土地登記第一
    、二類謄本、臺灣省臺中縣土地登記簿、現場照片等件為憑
    （參本院卷一第39、75、275頁、卷三第47至59、97、103至
    107頁），並經本院勘驗屬實，有勘驗筆錄及現場照片等件
    在卷可稽（參本院卷一第338至364頁），堪信為真實。
(三)而原告所主張先位通行之方案1，其通行路徑部分為水溝，
    其餘原為草地，後被告何燈貴於110年6月21日申請於344地
    號土地上行經部分申請搭建農業資材室，另344地號土地臨
    豐勢路山下巷處並設有鐵網圍籬，僅留有一方框入口；至原
    告主張備位通行之方案2，自348-2地號土地往北及往西之通
    行路徑初始為寬度約供2人通行之泥土路面，後為一廣闊水
    泥空地，寬度足供3輛以上之汽車通行，兩旁置有機具、鐵
    板等物，水泥空地並往西延伸至豐勢路山下巷等情，亦據原
    告提出現場照片（參本院卷一第277至291頁），及被告何燈
    貴提出容許使用同意書等件附卷可憑（參本院卷二第289至2
    93頁），並經本院勘驗屬實，有勘驗筆錄、現場照片等件在
    卷可稽（參本院卷一第338至364頁、卷二第147 至148 、15
    5 至159 頁），且為兩造所不爭執，亦足堪認定。
(四)是348-2地號土地上既有待修建物，且該土地為建地，原告
    主張有建築需求，而有以車輛通行聯外道路之必要，應堪採
    信。本院審酌方案2所行經土地絕大部分均為鋪設有水泥之
    空地，寬度足供各式車輛通行，被告羅常元並陳稱現供其擺
    放物品之用（參本院卷二第215頁），原告亦坦稱目前確實
    係自備位通行路徑即方案2通行（參本院卷二第214頁），而
    原告自該處繞行通往豐勢路山下巷距離僅較先位方案即方案
    1增加約50餘公尺，亦據原告陳明在卷（參本院卷一第372頁
    ），則以周圍地之地理狀況、與聯外道路之距離、通行先、
    備位方案對被告何信宗、何燈貴、羅常元所造成之損失及原
    告所能獲得之利益等情，方案2對原告增加之不便利尚屬甚
    微，且不至於增加被通行地額外之負擔，堪認較為妥適。
(五)至原告雖主張方案1距離聯外道路豐勢路山下巷較近，地勢
    高低較符合鋪設管線之需求等情，被告羅常元並同以前詞置
    辯。惟424地號土地本已鋪設水泥，現亦確為原告所實際通
    行路徑，而與被告利用之現況無違；且通行權係為促進袋地
    之利用而使周圍地所有人負容忍通行之義務，而對他人所有
    權加以限制，通行範圍符合通常使用已足，自不應以通行權
    人自認之便利性、習慣偏好作為優先考量，是原告所主張通
    行距離較短、鋪設管線花費較低等，於本案已有前開損害最
    小之妥適方案情形下，尚非應予審酌是否改定之點，則方案
    1僅縮短原告不到1分鐘車程，衡量通行地與被通行地間之利
    害得失結果，實難認方案1較為適當。是原告此部分主張及
    被告羅常元此部分辯解，均無可採。
(六)是原告所有348-2地號土地係以方案2通行為對周圍地損害最
    少之處所及方法，故原告主張之先位通行方案，為無理由；
    原告備位請求通行被告羅常元、何信宗共有424地號土地、
    被告何信宗所有421-1地號土地、被告羅常元所有354-1、42
    1-2、422-2地號土地至公路，尚屬有據。至原告雖請求被告
    何信宗、羅常元將方案2所示土地之地上物拆除，惟此部分
    現況本即為空地，業經前開勘驗在卷，原告亦未指明所欲拆
    除之地上物究竟為何，此部分請求即乏所據，不應准許。另
    原告主張在方案2所示部分鋪設水泥、柏油路面，惟衡酌此
    部分現況即為水泥路面，有現場照片可稽，且已足夠供人車
    通行，亦無另予鋪設柏油路面之必要，是原告此部分請求亦
    不應准許。
(七)再按土地所有人非通過他人之土地，不能設置電線、水管、
    瓦斯管或其他管線，或雖能設置而需費過鉅者，得通過他人
    土地之上下而設置之。但應擇其損害最少之處所及方法為之
    ，並應支付償金；土地所有人因使浸水之地乾涸，或排泄家
    用或其他用水，以至河渠或溝道，得使其水通過鄰地。但應
    擇於鄰地損害最少之處所及方法為之，民法第786條第1項、
    第779條第1項分別定有明文。原告主張其因欲在348-2地號
    土地上整修及興建房屋，而有在方案1或方案2行經土地下埋
    設系爭管線之必要，被告3人則分別以前詞置辯。查：原告
    既有在其所有348-2地號土地上整修或興建建物之需求，且
    房屋非接有水、電、瓦斯、電信、排水等管線，無法供人居
    住使用，此為事理之常，本院審酌本件既認原告所有之348-
    2地號土地有通行方案2所行經土地以與公路有適宜聯絡之必
    要，業據前述，堪認348-2地號土地非通過他人土地，自無
    法連接公用事業之電線、水管、瓦斯管或電信管線，其情形
    自已符合民法第786條第1項規定，且在准許開設道路之範圍
    內，同時併許設置系爭管線，不致額外增加其他周圍地之負
    擔，堪認亦屬損害最少之處所，自應併予准許。
(八)至原告雖主張方案1地勢高低較符合鋪設管線之需求等情，
    被告羅常元並同以前詞置辯。惟民法第779條於98年1月23日
    之修正理由第1項載稱：「排泄家用、農工業用之水，以至
    河渠或溝道，固以經過低地為常，但因科學發達，實際上亦
    不乏將低地之水，排經高地，以至河渠或溝道者……爰將第1
    項、第2項『低地』修正為『鄰地』…將第1項『高地所有人』修正
    為『土地所有人』；第2項『高地所有人』修正為『有通過權之人
    』」等語，足見排水方式已經不再限於從高地排經低地，是
    地勢高低尚非審酌適宜方案之首要考量之點，而經本院函詢
    結果，電力公司函僅載稱應於新設用電申請後再行至現場勘
    查等語（參本院卷二第239頁），電信公司函則依與原告會
    勘結果擬向南架空供線連接既設電信設施等語（參本院卷第
    245至247頁），自來水公司函則載稱應取得通過土地所有權
    人同意等語（參本院卷二第249至250頁），天然氣公司函載
    稱最近管線位置分別位於348-2地號土地西側、北側等語（
    參本院卷二第277至279頁），有線電視公司函亦載稱該處現
    未申裝有線電視，但得以採道路旁電力桿架空或利用排水溝
    引進施工方式向北連接等語（參本院卷二第375至377頁），
    是各公司回函並未函覆方案2行經土地有何不能鋪設管線而
    僅能依方案1行經土地鋪設之情事，而被告何信宗、羅常元
    就方案2行經土地除供原告通行外，已無法為其他利用，縱
    原告亦得就方案1行經土地鋪設管線，惟348-2地號土地對方
    案1行經土地既無通行權存在，該土地所有權人就該土地之
    所有權尚無受限，本可為完全之利用，如因地勢高低而於方
    案1行經土地埋設系爭管線，反使方案1行經土地所有權同受
    限制，顯非損害最少之處所及方法。是原告此部分主張及被
    告羅常元此部分辯解，均無可採。
五、綜上所述，原告本於袋地通行之法律關係，請求確認其對如
    附圖方案2符號424（1）、421-1（1）、354-1（1）、421-2
    （1）、422-2（1）所示部分土地有通行權，並請求被告何
    信宗、羅常元不得於該通行範圍內設置障礙物，或為任何禁
    止、妨害原告通行之行為；及依民法第786條之規定，請求
    在如附圖方案2符號424（1）、421-1（1）、354-1（1）、4
    21-2（1）、422-2（1）所示部分土地埋設系爭管線，為有
    理由，應予准許。逾此範圍之請求，尚屬無據，應予駁回。
六、兩造分別陳明願供擔保請准宣告假執行或免為假執行，核無
    不合，爰分別酌定相當之擔保金額，予以准許。至原告敗訴
    部分，假執行之聲請失所附麗，應予駁回。
七、本件事證已臻明確，兩造其餘攻擊防禦方法及所提證據，經
    本院審酌後，認與判決結果不生影響，爰不予一一論述，併
    此敘明。
八、末按因共有物分割、經界或其他性質上類似之事件涉訟，由
    敗訴當事人負擔訴訟費用顯失公平者，法院得酌量情形，命
    勝訴之當事人負擔其一部，民事訴訟法第80條之1定有明文
    。本件通行權事件事涉相鄰關係，與經界事件涉訟之性質類
    似，爰斟酌兩造在本件訴訟中之利害關係及勝敗情形，就訴
    訟費用負擔判決如主文第4 項所示。
中　　華　　民　　國　　111 　年　　5 　　月　　12　　日
                  民事第五庭         法   官  蔡家瑜
以上正本係照原本作成。　　　　　　　　　
如對判決上訴，應於判決送達後20日內向本院提出上訴狀。如委
任律師提起上訴者，應一併繳納上訴審裁判費。
中　　華　　民　　國　　111 　年　　5 　　月　　13　　日
                                     書記官   蔡秀貞